【裁判字號】    99,易,145
【裁判日期】    990212
【裁判案由】    恐嚇等
【裁判全文】
臺灣臺中地方法院刑事判決               99年度易字第145號
公  訴  人  臺灣臺中地方法院檢察署檢察官
被      告  丁○○
上列被告因恐嚇等案件，經檢察官提起公訴（98年度偵緝字第21
31號），本院判決如下：
    主    文
丁○○乘他人急迫，貸以金錢，而取得與原本顯不相當之重利，
處有期徒刑貳月，如易科罰金，以新臺幣壹仟元折算壹日。又乘
他人急迫，貸以金錢，而取得與原本顯不相當之重利，處有期徒
刑貳月，如易科罰金，以新臺幣壹仟元折算壹日。又乘他人急迫
，貸以金錢，而取得與原本顯不相當之重利，處有期徒刑月，
如易科罰金，以新臺幣壹仟元折算壹日。又以加害生命之事，恐
嚇他人致生危害於安全，處有期徒刑貳月，如易科罰金，以新臺
幣壹仟元折算壹日。應執行有期徒刑伍月，如易科罰金，以新臺
幣壹仟元折算壹日。
    犯罪事實
一、越南籍女子丁○○明知同為越南籍之甲○○、戊○○、丙○○等人因經濟狀況不佳，亟需現金週轉，而有急迫之情形，
    竟基於乘他人急迫，貸以金錢而取得與原本顯不相當重利之
    犯意，(一)於民國96年間某日，在臺中縣太平市之越南小吃店
    （起訴書誤載為臺中縣大里市十九甲附近），借貸新臺幣（
    下同）5萬元之款項予甲○○，約定每月利息5000元（週年
    利率高達120﹪，計算方法為5000×12÷50000＝1.2)，實際
    交付現款5萬元予甲○○收受，未預扣利息（甲○○共支付6
    期利息合計6萬元，本金僅清償5000元，尚餘45000元迄今尚
    未清償）；(二)於96年10月間，在臺中市○區○○路之越南小
    吃店（起訴書誤載為臺中縣大里市十九甲地區附近），借貸
    5萬元之款項予戊○○，約定每月利息5000元（週年利率高
    達120﹪，計算方法為5000×12÷50000＝1.2)，實際交付現
    款5萬元予戊○○收受，未預扣利息（戊○○前後支付將近1
    年之利息合計金額不詳，本金迄今尚未清償）；(三)於97年3
    月間，在臺中市○區○○路之越南小吃店，借貸10萬元之款
    項予丙○○，約定每月利息10000元，並於借款時即收取預
    扣之第1期利息1萬元（週年利率高達120﹪，計算方法為100
    00×12÷100 000＝1.2)，而實際交付現款9萬元予丙○○收
    受，丙○○於借款時並簽發面額為10萬元之本票1紙予丁○○，作為債權之憑證與擔保（丙○○共支付2期利息合計2萬
    元後，即悉數清償本金債務）；丁○○即以此乘越南籍女子
    甲○○、戊○○、丙○○等人急迫貸以金錢之方式，分別收
    取與原本顯不相當之重利。
二、丁○○另於97年1月、5月間，趁越南籍女子乙○○○生意週
    轉亟需用錢之際，先後貸放款項合計60萬元予乙○○○，並
    收取每萬元每月利息1萬元與原本顯不相當之高額利息（被
    告貸放款項與乙○○○收取重利部分，業經本院98年度易字
    第2126號以重利罪判處罪刑在案），嗣因乙○○○於97年11
    月起，已無力再負擔高額利息，且乙○○○向丁○○借標之
    互助會（係由越南籍女子陳櫻桃所召集，丁○○參加2會，
    其中1會借予乙○○○標取，約定後續之互助會款亦由乙○○○自行繳納予陳櫻桃），事後亦未依照約定繳付互助會款
    ，乙○○○又不願出面解決債務問題，丁○○遂基於恐嚇危
    害安全之犯意，於97年12月17日晚間某時，撥打電話予乙○○○，在電話中向乙○○○恫稱：「妳不要告別人，妳也不
    用告什麼，星期一妳不出來跟我見面，妳就知道這裡厲害」
    、「他媽的，妳不要讓我生氣喔！我在哪裡跟你見面，妳的
    頭就在那裡掉下來」等語，以此加害生命之事，恐嚇乙○○○，致生危害於安全，乙○○○因而心生畏懼，乃於97年12
    月18日報警處理。嗣於98年12月18日13時40分許，在臺中縣
    大里市○○路與喬城路口，丁○○欲向乙○○○收取前開貸
    款利息時，當場為警查獲。
三、案經臺中縣警察局霧峰分局報告臺灣臺中地方法院檢察署檢
    察官偵查起訴。
    理    由
一、訊據被告丁○○矢口否認有何重利、恐嚇危害安全之犯行，
    辯稱：伊並未借款予甲○○、戊○○，實際上是甲○○、戊○○跟伊的互助會，該部分均是會錢，不是借款，而伊亦未
    借款予丙○○，係因丙○○參加伊所召集之戶助會，有一段
    時間，表示其很困難，要當車子，因為伊有認識經營當鋪的
    人，便介紹丙○○以免留車質押借款10萬元，該筆款項也是
    丙○○直接還給對方，伊並不瞭解，確實並非伊借錢給她；
    又伊確實有在電話中罵乙○○○，因為乙○○○有借伊的名
    字標下陳櫻桃的會，得標之後不付錢，結果陳櫻桃找伊負責
    ，伊問乙○○○為何不還人家的錢，害人家一直找我，後來
    乙○○○才會一直打電話與伊聯絡說要還錢，可是連續一週
    約了之後又不出面，所以伊才會生氣罵乙○○○，伊本身並
    無恐嚇之意思云云。經查：
（一）被告趁越南籍女子甲○○、戊○○、丙○○急迫之際，貸
      放款項，藉以收取與原本顯不相當之利息部分：
   1、依據證人甲○○於本院審理中到庭證稱：伊與被告係同鄉
      ，在臺中縣太平市之越南小吃店內吃東西時認識，於96年
      間，在臺中縣太平市越南小吃店，曾經向被告借款5萬元
      ，利息每月5000元，未預扣利息，實際收取5萬元現金，
      事後僅還了本金3萬多元後，就沒有再還了，利息都沒有
      給，被告亦未向伊催討，伊在警詢中表示有繳付六次利息
      每次5000元，伊原本是要付利息錢沒錯，可是被告看伊生
      活困難，老公眼睛看不見沒辦法工作，兩人在越南是住在
      附近，所以就向伊表示算本金就好，不跟伊算利息等語（
      參照本院卷第16頁反面至第17頁反面），衡以，證人甲○○與被告間並無任何仇恨怨懟，自無蓄意構詞誣陷之理，
      且證人甲○○於本院審理中明確交代整個借貸之過程，亦
      無發現有刻意捏造或誇大陳述之情，其所為證述應該具有
      相當程度之可信性；觀諸前開證述內容可知，證人甲○○
      於借款後即按月支付5000元款項予被告，為期半年，合計
      3萬元之款項，後來因其先生生病沒有工作，生活困難，
      被告才向其表示只算本金就好，不收利息，事後亦未主動
      催討債務，惟證人甲○○向被告借款之初，雙方確實有利
      息之約定，而證人甲○○事後亦有依照約定按月支付利息
      ，且依照雙方約定之利息數額，每月收取5000元之利息，
      換算結果，被告實際上係向證人甲○○收取週年利率120
      ﹪之高額利息，顯然高出民法所規範之法定週年利率20﹪
      許多，被告之行為，業已構成重利之犯行，要難因被告事
      後未向證人甲○○催討債務或利息，即認被告當初貸放款
      項予證人甲○○收取高額利息之行為不存在。至於，被告
      雖辯稱該筆款項係戶助會款並非借款云云，然被告就此並
      未提出任何戶助會單等相關事證以實其說，且證人甲○○
      於本院審理中亦明確證稱係借款，並未提及係積欠被告之
      互助會款，因此，被告該部分所辯，要屬無據，無從採信
      ；另外，被告雖於本院中提出其與證人甲○○間以越南語
      對話之錄音光碟（經本院囑託越南籍通譯翻成中文經被告
      確認內容無誤），然觀諸譯文內容（參照本院卷第54、55
      頁）可知，被告當面質疑證人甲○○為何要對其提出告訴
      ，而證人甲○○否認有對其提出告訴，並稱因為乙○○○
      對被告提出告訴所以伊也向警察表示是利息，希望可以不
      用清償等語，被告當面質問證人甲○○，證人甲○○因為
      仍積欠被告款項尚未悉數清償，目前亦無力支付利息，自
      有可能應和被告之說詞，以避免被告要求償債，且被告於
      對話中並未主動表示不向證人甲○○收取利息，而證人甲○○亦未表示該筆款項係互助會款之情，因此，本院認為
      該錄音光碟係被告單方截錄其與證人甲○○之談話，而對
      話情境又係在被告有意設問之狀況下，該對話內容本身所
      能呈現之真實性，即有可議，在無其他具體事證以茲佐證
      之前提下，尚難資為有利於被告之事證。是以，證人甲○○於96年間某日，因一時經濟困難陷於急迫之際，在臺中
      縣太平市之越南小吃店，向被告借款5萬元，每月利息500
      0元，實際收取現金5萬元，未預扣利息，事後僅支付3萬
      元之利息，本金僅清償5000元，尚餘45000元迄今尚未清
      償，應堪認定；被告藉證人甲○○急迫之際，向其收取與
      原本顯不相當之高額利息，業已該當於重利之犯行。被告
      辯稱該筆款項係互助會款云云，與現有事證不符，要難採
      信。
   2、依據證人戊○○於本院審理中到庭證稱：伊是在臺中市○
      區○○路開越南小吃店，被告曾經到伊店內吃東西，後來
      伊有民生困難，曾於96年10月間，在臺中市○區○○路伊
      所經營之越南小吃店內，向被告借款5萬元，未預扣利息
      ，實際收取5萬元現金，原本說好每月利息5000元，但是
      伊每個月連本金都還不到，所以利息根本沒有給，本金部
      分目前亦尚未還完，每月付給被告5000元，前後大約付了
      快1年，事後被告亦未主動向伊催討，伊認為被告是不跟
      伊收利息，伊原本每個月付5000元是要支付利息用，可是
      因為被告事後未向伊要，伊才會認為是支付本金等語（參
      照本院卷第17頁反面至第18頁反面），衡以，證人戊○○
      與被告間並無任何仇恨怨懟，自無蓄意構詞誣陷之理，且
      證人戊○○於本院審理中明確交代整個借貸之過程，亦無
      發現有刻意捏造或誇大陳述之情，其所為證述應該具有相
      當程度之可信性；細繹前開證述內容可知，證人戊○○先
      前按月支付予被告之5000元款項，其主觀上係做為支付借
      款利息之用，僅因支付不到1年，無力繼續支付時，被告
      並未主動催討債務或要求繼續給付利息，證人戊○○始認
      為該筆款項應該不用支付利息，惟證人戊○○向被告借款
      之時，雙方確實有利息之約定，而證人戊○○事後亦有依
      照約定按月支付利息，且依照雙方約定之利息數額，每月
      收取5000元之利息，換算結果，被告實際上係向證人戊○○收取週年利率120﹪之高額利息，顯然高出民法所規範
      之法定週年利率20﹪許多，被告之行為，業已構成重利之
      犯行，要難因被告事後未向證人戊○○催討債務或利息，
      即認被告貸放款項予證人戊○○並無收取利息。至於，被
      告雖辯稱該筆款項係戶助會款並非借款云云，然被告就此
      並未提出任何互助會單等相關事證以實其說，且證人戊○○於本院審理中亦明確指明係借款，並未提及係積欠被告
      之互助會款，因此，被告該部分所辯，要屬無據，無從採
      信；另外，被告雖於本院中提出其與證人戊○○間以越南
      語對話之錄音光碟（經本院囑託越南籍通譯翻成中文經被
      告確認內容無誤），然觀諸譯文內容（參照本院卷第54頁
      ）可知，被告當面質疑證人戊○○為何要對其提出告訴，
      而證人戊○○一在否認有對其提出告訴，並稱因為乙○○○對被告提出告訴所以伊也向警察表示是利息，希望可以
      不用清償等語，面對被告之當面質問，證人戊○○因為仍
      積欠被告款項尚未悉數清償，目前無力支付本息，自有可
      能應和被告之說詞，以避免遭被告追償，且被告於對話中
      並未主動表示從未向證人戊○○收取任何利息或該筆借款
      係互助會款之情，因此，本院認為該錄音光碟係被告單方
      截錄其與證人戊○○之談話，而對話情境又係在被告有意
      設問之狀況下，該對話內容本身所能呈現之真實性有限，
      在無其他具體事證以茲佐證之前提下，尚難資為有利於被
      告之事證。是以，證人戊○○於96年10月間，因一時經濟
      困難陷於急迫之際，在臺中市○區○○路之越南小吃店，
      向被告借款5萬元，每月利息5000元，實際收取現金5萬元
      ，未預扣利息，事後僅支付將近1年之利息，本金迄今尚
      未清償等情，應堪認定；被告藉證人戊○○急迫之際，向
      其收取與原本顯不相當之高額利息，業已該當於重利之犯
      行。被告辯稱該筆款項係互助會款云云，與現有事證不符
      ，要難採信。
   3、依據證人丙○○於本院審理中到庭證稱：伊與被告是朋友
      關係，認識約1、2年，曾因家裡急需，而於97年3月間，
      在臺中市○區○○路之越南小吃店內，向被告借過一次10
      萬元，利息是每月1萬元，預扣1萬元利息，實際取得9萬
      元現金，伊之後還有付過一次利息，當時係被告打電話與
      伊約清償之時間、地點，該次借款一個月後即已清償本金
      ，該筆款項伊是要向被告借，但是被告告知該筆款項係以
      伊所提供之自小客車向其經營當鋪之友人借得，伊並未積
      欠被告互助會款，該筆款項確實是借款等語（參照本院卷
      第50頁正面至第51頁正面），衡以，證人丙○○與被告間
      並無任何仇恨怨懟，自無蓄意構詞誣陷之理，且證人丙○○於本院審理中明確交代整個借貸之過程，亦無發現有刻
      意捏造或誇大陳述之情，其所為證述應該具有相當程度之
      可信性；佐以，被告雖辯稱係介紹證人丙○○向其經營當
      鋪之友人借款，並非由伊借款云云，而證人丙○○亦不否
      認，並附和證稱：「這筆10萬元是被告介紹我去她開當鋪
      的朋友借款，所以不是向被告借的。」等語（參照本院卷
      第50頁反面），然經本院再詳加追問後，證人丙○○即解
      釋證稱：「因為我不認識當鋪的人，我就將車子交給被告
      ，被告與他朋友就拿錢給我，我還錢的時候也是交給被告
      。」、「我是要向被告借，但被告說要向經營當鋪的朋友
      借，並且告訴我說這筆錢是她外面朋友的，不是被告的，
      但就我而言，我是直接向被告借的。」等語（參照本院卷
      第51頁反面），證人丙○○主觀上既欲向被告借款，而實
      際交付款項者亦係被告，事後清償債務及支付利息之對象
      亦均係交付被告收取，則不問被告放貸資金之來源，究竟
      是個人所有抑或係向當鋪轉貸而得，該筆10萬元之借貸債
      務，仍應認係存在於被告與證人丙○○間。是以，證人丙○○於97 年3月間，因一時經濟困難陷於急迫之際，在臺
      中市○區○○路之越南小吃店，向被告借款10萬元，每月
      利息1萬元，預扣利息1萬元，實際收取現金9萬元，事後
      另支付1期利息後即悉數清償等情，應堪認定；又被告借
      款10萬元予證人丙○○，按月收取利息1萬元，換算結果
      ，被告實際上係向證人丙○○收取週年利率120﹪之高額
      利息，顯然高出民法所規範之法定週年利率20﹪許多，被
      告藉證人丙○○急迫之際，向其收取與原本顯不相當之高
      額利息，業已該當於重利之犯行。被告辯稱未借款予證人
      丙○○云云，既與現有事證不符，要難採信。
   4、從而，被告趁越南籍女子甲○○、戊○○、丙○○因經濟
      狀況不佳，亟需金錢周轉，陷於急迫之際，先後貸放款項
      予甲○○、戊○○、丙○○，藉以收取週年利率高達120
      ﹪與原本顯不相當之高額利息等情，應堪認定。
（二）被告以加害生命之事，出言恐嚇越南籍女子乙○○○，致
      生危害於安全部分：
   1、依據告訴人乙○○○於本院審理中到庭證稱：因為伊向被
      告先後借款60萬元，清償本金40 萬元後，還剩20萬元未
      清償，但自97年11月開始伊就還不出來，被告於97年12月
      17日晚上即被告被查獲之前一天，打伊所使用門號000000
      0000號行動電話給伊，向伊表示要伊見面還錢給她，電話
      向來都是被告打給伊，伊欠錢不敢打電話給被告，接聽電
      話當時覺得很怕，因為被告每次打電話來伊都會怕等語（
      參照本院卷第20頁反面至第21頁正面），以及證人陳櫻桃
      於本院98年度易字第2126號被告被訴重利案件（即貸放款
      項予乙○○○部分）審理中到庭證稱：被告有參加伊所召
      集之互助會，共參加2會，其中1會，被告表示要讓乙○○○標，以後乙○○○要繳會款，可是標走之後，乙○○○
      就沒有繳會款，後來被告也沒有繳納該會之會款，被告說
      會叫乙○○○來繳等語（參照本院卷第39、40頁），佐以
      ，告訴人於偵查中提出之其與被告間談話錄音帶及承辦檢
      察官囑託越南籍通譯翻成之中文譯文（參照98年度偵字第
      18088號偵查卷第43至48頁），由此可證，告訴人乙○○○確實有積欠被告前開借款本息及互助會款等債務未清償
      ，而被告亦積極向告訴人乙○○○催討債務。
   2、又依據告訴人乙○○○提出之前開錄音帶內容及承辦檢察
      官囑託越南籍通譯翻成之中文譯文可知，被告確實有在電
      話中對告訴人乙○○○以言語恫稱「妳不要告別人，妳也
      不用告什麼，星期一妳不出來跟我見面，妳就知道這裡厲
      害」、「他媽的（罵人的話）妳不要讓我生氣哦！我在那
      裡跟妳見面妳的頭就在那裡掉下來」等語（參照98年度偵
      字第1808 8號偵查卷第47、48頁），被告對此亦不否認，
      則在告訴人乙○○○積欠被告高額債務無力清償之前提下
      ，面對被告屢次之催討，甚至於在電話中出言恐嚇，衡諸
      常情，確實足以對一般積欠他人債務之人產生相當程度之
      恐懼，畏懼個人生命安全遭到債權人之危害，佐以，告訴
      人乙○○○確實於本院審理中到庭證稱每次被告打電話來
      接聽電話都會很怕之情（參照本院卷第20頁反面），而被
      告本身之說話聲音宏亮，相信在面對告訴人乙○○○不願
      出面解決債務之狀況下，出於氣憤而為之語帶恐嚇之言語
      ，應當會令人心生畏懼，是以，被告所為前開以危害生命
      之言語，客觀上確實足以對告訴人乙○○○致生危害安全
      ，業已該當於恐嚇危害安全之犯行，應屬無疑。
   3、至於，被告在電話中以言語恐嚇告訴人乙○○○之時間，
      告訴人乙○○○於本院中明確證稱被告撥打電話之時間係
      在97年12月17日晚上，並非起訴書所記載之97年12月18日
      13時40分被告為警查獲之後，核與其先前於偵查中所指被
      告撥打時間係在97年12月17日等語（參照98年度偵字第18
      087號偵查卷第25頁）相符，因此，被告實際撥打電話予
      告訴人乙○○○為言語恐嚇之犯罪時間應該係在98年12月
      17日晚間某時，起訴書認係97年12月18日13時40分被告為
      警查獲，顯有誤認。
   4、從而，被告在電話中以「妳不要告別人，妳也不用告什麼
      ，星期一妳不出來跟我見面，妳就知道這裡厲害」、「他
      媽的（罵人的話）妳不要讓我生氣哦！我在那裡跟妳見面
      妳的頭就在那裡掉下來」等加害生命之言語，恐嚇告訴人
      乙○○○，致生危害於其安全等情，應堪認定。被告雖辯
      稱：純粹出於氣憤，並無恐嚇之意云云，然被告之言語，
      在客觀上既然足以對積欠債務之告訴人乙○○○產生畏懼
      之效果，即已足以達到恐嚇之程度，是以，被告所辯，尚
      難資為免責之合法事由。
（三）綜上所述，被告趁越南籍女子甲○○、戊○○、丙○○急
      迫之際，藉貸放款項以收取與原本顯不相當之高額利息，
      及對於積欠債務無力清償之告訴人乙○○○在電話中以加
      害生命之事出言恐嚇等情，均堪認定。被告前開所辯，均
      係事後卸責之詞，要難採信。本件事證已臻明確，被告犯
      行，均堪認定。
二、核被告所為，分別係犯刑法第344條之重利罪、第305條之恐
    嚇危害安全罪。被告先後3次放高利貸之重利行為與1次之恐
    嚇危害安全行為，其犯意各別，行為互異，法益亦異，應予
    分論併罰。爰審酌被告利用越南籍女子甲○○、戊○○、丙○○等人經濟困難、亟需用錢之際，貸放款項而收取重利，
    牟取與原本顯不相當之高額利息，另以言語恐嚇方式，向越
    南籍女子乙○○○催討借款及互助會款等債務，致生危害於
    乙○○○之生命安全，殊值非難，考量被告貸放款項之利率
    高達週年利率120﹪，先後放款予甲○○、戊○○、丙○○
    三人，實際所收取之利息金額非鉅，且事後對於未清償本金
    債務之甲○○、戊○○並未施用暴力催討債務，而被告以言
    語恐嚇告訴人乙○○○，尚未致生實際之危害，告訴人乙○○○即報警將被告查獲等情，及被告於犯罪後仍否認犯行，
    未能知所悔悟，犯後態度不佳等一切情狀，分別量處如主文
    所示之刑，並合併定其應執行之刑及諭知易科罰金之折算標
    準，以示懲儆。
據上論斷，應依刑事訴訟法第299條第1項前段，刑法第305條、
第344條、第51條第5款、第41條第1項前段，刑法施行法第1條之
1第1項、第2項前段，判決如主文。
中    華    民    國    99    年    2     月    12    日
                  刑事第十六庭  法  官  巫淑芳
以上正本證明與原本無異。
如不服本判決應於收受判決後10日內向本院提出上訴書狀，並應
敘述具體理由；其未敘述上訴理由者，應於上訴期間屆滿後20日
內向本院補提理由書（均須按他造當事人之人數附繕本）「切勿
逕送上級法院」。
                                書記官  巫偉凱
中    華    民    國    99    年    2     月    12    日
附錄論罪科刑法條：
中華民國刑法第305條：
以加害生命、身體、自由、名譽、財產之事，恐嚇他人致生危害
於安全者，處2年以下有期徒刑、拘役或3百元以下罰金。
中華民國刑法第344條：
乘他人急迫、輕率或無經驗貸以金錢或其他物品，而取得與原本
顯不相當之重利者，處1年以下有期徒刑、拘役或科或併科1千元
以下罰金。

司法院資訊處製作；財團法人民間司法改革基金會備份。
